【裁判字號】    97,婚,319
【裁判日期】    980213
【裁判案由】    確認婚姻無效
【裁判全文】
臺灣士林地方法院民事判決
原      告  乙○○
訴訟代理人  李金澤律師
被      告  丙○○
上列當事人間確認婚姻無效事件，本院於民國98年1 月14日言詞
辯論終結，判決如下：
    主      文
原告之訴駁回。
訴訟費用由原告負擔。
    事實及理由
一、原告起訴主張：緣原告約於民國63年初任職於臺北縣新店通
    用電子公司，與專職司機之被告係為同事，因工作關係相處
    情投意合，乃於64年間互約至戶政事務所辦理結婚登記。婚
    後陸續生育3 名子女，兩造共同生活期間20餘年來，被告經
    常無故或爭吵時即毆打原告，即便連原告於生育長子坐月子
    期間亦遭被告毆打，然原告長期隱忍，委曲求全為給孩子完
    整的家庭。直至86年間，眼見3 名子女已長大成人可照顧自
    己，乃向被告說明兩造雙方長期感情不和，已無法共同生活
    ，經雙方同意原告離開家庭自行生活，原告遂於86年間離開
    家庭，出外打拼，然家中的每月生活費及房屋貸款，均由原
    告負擔及支付至今。查兩造於64年間所為之結婚登記，實際
    上並無舉行任何公開結婚儀式，僅係二人及證人書妥結婚證
    書，逕持往戶政事務所辦理登記而已，所為結婚依法應屬無
    效。兩造既無舉行公開結婚儀式，實質上該婚姻未具備法定
    方式，根本無結婚行為，欠缺法律行為之特定成立要件，應
    不成立，依民法第988 條規定應屬無效等語，並聲明：(1)確
    認原告與被告間之婚姻無效；(2)訴訟費用由被告負擔。
二、被告則以：兩造當年結婚曾在臺北縣新莊市○○路伊經營之
    工廠內宴客，席開1 桌，參加者有工廠師傅7 、8 人及兩造
    父母等語資為抗辯，並聲明：(1)原告之訴駁回；(2)訴訟費用
    由原告負擔。
三、按關於親屬之事件，在民法親屬編施行前發生者，除本施行
    法有特別規定外，不適用民法親屬編之規定；其在修正前發
    生者，除本施行法有特別規定外，亦不適用修正後之規定。
    民法親屬編施行法第1 條定有明文。本件原告主張兩造於64
    年間所為結婚違反法定方式而無效，則本件即應適用74年6
    月3 日修正公布前之民法982 條：「結婚，應有公開之儀式
    及二人以上之證人。」之規定，以判斷兩造婚姻是否無效。
    次按確認法律關係之訴，非原告有即受確認判決之法律上利
    益者，不得提起。民事訴訟法第247 條第1 項前段定有明文
    。又結婚，應有公開之儀式及二人以上之證人。74年6 月3
    日修正公布前之民法第982 條亦有明文。本件原告主張兩造
    64年間之結婚未舉行公開儀式，婚姻應屬無效等語，惟查兩
    造已依戶籍法為結婚之登記，有戶籍謄本在卷可稽，則兩造
    在形式上有婚姻關係存在，在未有反證推翻兩造之婚姻關係
    前，兩造間之夫妻關係即繼續存在，是本件原告訴請確認兩
    造間之婚姻無效，藉以除去戶籍上之登記，應認其有即受確
    認判決之法律上利益，合先敘明。
四、原告主張兩造於64年間之結婚，實際上並未舉行任何公開儀
    式，僅係二人及證人書妥結婚證書，逕持往戶政事務所辦理
    登記而已等情，固據提出戶籍謄本及結婚證書影本各1 件為
    證，惟被告否認此情，並以前揭情詞置辯，是本件所應審究
    者厥為兩造64年間之結婚有無舉行公開之儀式？。經查：
  (一)原告稱兩造結婚當時未舉行公開儀式，雖提出戶籍謄本及結
    婚證書影本為證，惟此僅能證明兩造有持結婚證書向戶政機
    關辦理結婚登記而已，尚難因此即認兩造結婚未舉行公開之
    儀式。
  (二)證人即原告之父林再團到庭證稱：「原告是我女兒，被告是
    我女婿。」、「（兩造何時結婚？）結婚30幾年了，兩人的
    子女都30幾歲了。」、「（兩造在何地結婚？）被告當時住
    新莊，被告從事玉石買賣，在新莊開工廠，兩造在新莊談戀
    愛、結婚請客。」、「（兩造結婚有無請客？）有。」、「
    （兩造結婚在何地請客？）在新莊被告住的地方請客，只請
    了幾個人，我跟我太太都有參加。」、「（除你們夫妻外，
    還有何人參加？）還有被告的親戚，我不記得是哪些人了。
    」、「（你所說被告住的地方，是否就是被告的玉石工廠？
    ）是。」、「（當時請幾桌？）請1 桌。」、「（兩造有無
    訂婚？）有，也有訂做喜餅，是被告拿錢給我們去訂做喜餅
    ，拿多少錢給我們，我忘記了。」、「（兩造有無拍結婚照
    ？）沒有，當時兩造生活很困苦。」、「（兩造如何認識？
    ）我不清楚，兩造是自己談戀愛，然後回來跟我們說要結婚
    。」、「（結婚請客當天有無收禮？）沒有，因為只有請一
    些親戚朋友。」、「（結婚日期是何人定的？）是他們兩人
    自己看、自己定的，我跟我太太沒有意見。」、「（兩造是
    否因結婚請客才請你去的？）是。」等語（見本院97年12月
    15日言詞辯論筆錄）。另證人甲○○亦到庭證稱：「（兩造
    是何關係？）夫妻關係。」、「（兩造何時結婚？）大約結
    婚30幾年，詳細日期我不記得了。」、「（兩造有無訂婚？
    ）有。」、「（兩造在何地結婚？）在新莊，當時被告在新
    莊開玉鐲工廠，結婚時有在工廠請客，請工廠工人參加。」
    、「（兩造結婚請客你有無參加？）有，我是到被告工廠參
    加的。」、「（當時參加的還有何人？）被告的嫂嫂、媽媽
    ，原告方面有她爸媽，當時辦幾桌我忘記了。」、「（何人
    通知你參加？）被告，被告回來說她要結婚要請客，邀請我
    去參加，我太太當時因懷孕沒有參加。」、「（兩造訂婚有
    無送喜餅？）有，我有收到，是原告母親送給我的。」等語
    （見本院98年1 月14日言詞辯論筆錄）。按證人林再團為原
    告父親，二人為骨肉至親，衡情殊無偏袒被告而故為不利原
    告陳述之理，且證人林再團、甲○○所述大致相符，所證堪
    予採信。依證人所述，足認兩造結婚時確曾在被告之工廠宴
    客，被告所辯堪予採信。
  (三)按結婚，應有公開之儀式及二人以上之證人，74年6 月3 日
    修正公布前之民法第982 條定有明文。所謂「公開儀式」，
    只須結婚之當事人舉行定式之禮儀，使不特定人得以共聞共
    見，認識其為結婚為已足，至於當時曾否穿戴禮服、有無特
    殊佈置舖排、舉行地點係在私人住宅抑或酒樓餐廳，或在門
    口有無張燈結彩，則均非所問（最高法院72年臺上字第1533
    號、81年度臺上字第164 號、84年臺上字第1689號、86年臺
    上字第145 號判決意旨參照）。本件兩造先行訂婚，並致贈
    親友喜餅，復事先通知親友參加兩造婚宴，迨結婚當日於被
    告經營之工廠內宴請雙方長輩及工廠員工，雖僅席開1 桌，
    惟係為表達兩造結為夫婦之意義而舉行，而此意義又為與宴
    者所瞭解，則已足使不特定人得以共見共聞，認識兩造為結
    婚行為，不失為公開之結婚儀式，原告空言否認兩造有舉行
    結婚之公開儀式，既未舉證以實其說，其主張自非可取。
  (四)綜上所述，兩造之結婚確有舉行公開之儀式，原告以兩造之
    結婚未有公開儀式，起訴請求確認婚姻無效，為無理由，應
    予駁回。
五、本件判決之基礎已臻明確，兩造其餘攻擊防禦方法及證據資
    料，經核與本件判決結果不生影響，爰不一一予以論述，附
    此敘明。
六、據上論結，本件原告之訴為無理由，依民事訴訟法第78條，
    判決如主文。
中    華    民    國    98    年    2     月    13    日
                  家事法庭  法  官  陳文通
以上正本證明與原本無異。
如對本判決上訴，應於判決送達後20日內向本院提出上訴狀。
中    華    民    國    98    年    2     月    13    日
                            書記官  劉奕湘


司法院資訊處製作；財團法人民間司法改革基金會備份。
